臺灣高等法院高雄分院民事判決
110年度上字第257號
上  訴  人  王清儀
訴訟代理人  王芊智律師
            蕭能維律師
被上訴人    林麗茹
訴訟代理人  江雍正律師
            陶德斌律師
            黃淳育律師
上列當事人間請求分割共有物事件，上訴人對於中華民國110年8
月27日臺灣屏東地方法院109年度訴字第812號第一審判決提起上
訴，經本院於111年1月26日言詞辯論終結，判決如下：
    主      文
上訴駁回。
第二審訴訟費用由上訴人負擔。 
    事實及理由
一、被上訴人主張：兩造共有如附表一所示土地（下稱系爭土地
    ），應有部分各1/2。系爭土地並無依法令或因使用目的不
    能分割之情形，兩造間亦無不分割之約定，惟不能協議決定
    分割方法。爰依民法第823條、第824條規定，提起本訴。聲
    明：系爭土地應依附表二編號1、原判決附圖（下稱附圖）
    二所示方法（下稱乙案）分割。
二、上訴人則以：伊於民國72年間，買受系爭土地應有部分1/2
    ，係以前手分管使用該地南側之現況，以較高價購買，且共
    有人間亦以該現況分管系爭土地，由伊在系爭土地南側長期
    耕作迄今，已投入相當之時間、勞力、費用。何況，被上訴
    人之前手已承租系爭土地西側之同段527地號土地與該地北
    側之相鄰土地，被上訴人可由527地號土地經由同段617地號
    土地對外通行，系爭土地應依附表二編號2、附圖一所示方
    法（下稱甲案）分割，以符土地使用現況及經濟效益等語置
    辯。 
三、原審判決系爭土地依乙案所示方法分割，被上訴人並應補償
    上訴人新臺幣（下同）3萬5,963元。上訴人不服，上訴請求
    將原判決廢棄，改判將系爭土地分割如甲案之分割方法，被
    上訴人並應補償上訴人9萬6,903元。被上訴人則請求駁回上
    訴。
四、兩造不爭執事項：
　㈠系爭土地為兩造共有，應有部分各1/2，該土地係一般農業區
    農牧用地，屬農業發展條例（下稱農發條例）第3條第11款
    所定之耕地。
　㈡兩造就系爭土地無法令上或使用目的不得分割之約定。　
  ㈢系爭土地於72年間，共有人為2 人。
  ㈣上訴人現使用系爭土地南側種香蕉。
  ㈤被上訴人於原審審理期間使用系爭土地北側。
　㈥系爭土地之對外通行道路在該地南側。
五、本件爭點：系爭土地應如何分割為適當？本院判斷： 　　
　㈠按各共有人，除法令另有規定外，得隨時請求分割共有物。
    但因物之使用目的不能分割或訂有不分割之期限者，不在此
    限；分割之方法不能協議決定，法院得因任何共有人之請求
    ，命為下列分配：一、以原物分配於各共有人，民法第823
    條第1項、第824條第2項第1款前段分別有明文。次按每宗耕
    地分割後每人所有面積未達0.25公頃者，不得分割。但農發
    條例89年1月4日修正施行前之共有耕地，得分割為單獨所有
    。前項第4款所定共有耕地，辦理分割為單獨所有者，應先
    取得共有人之協議或法院確定判決，其分割後之宗數，不得
    超過共有人人數，農發條例第16條第1項第4款、第2項亦有
    明文。查，系爭土地為兩造共有，應有部分各1/2，該土地
    係一般農業區農牧用地，屬第3條第11款所定之耕地；兩造
    就系爭土地無法令上或使用目的不得分割之約定；系爭土地
    於72年間，共有人為2人等節，為兩造所不爭執，並有系爭
    土地謄本可憑（見原審卷第55頁），是依系爭土地總面積4,
    795.95平方公尺以觀，分割後每人所有面積固無法達0.25公
    頃，然系爭土地於72年間既屬共有耕地，且分割後之宗數，
    等於共有人人數（即兩造），依上開規定，被上訴人請求裁
    判分割系爭土地，應屬有據。
  ㈡又按共有物分割之方法，固可由法院自由裁量，不受共有人
    聲明、主張或分管約定之拘束，但須以其方法適當者為限。
    法院裁判分割共有物，除應斟酌各共有人之利害關係、使用
    情形，及各共有人分割後所得之利用價值、利用前景及分割
    後各部分之經濟價值是否相當而為適當之分配，始能謂為適
    當而公平（最高法院109年度台上字第2143號、96年度台上
    字第2251號判決意旨參照）。經查：
　1.上訴人現使用系爭土地南側種香蕉；被上訴人於原審審理期
    間使用系爭土地北側；系爭土地之對外通行道路在該地南側
    等節，為兩造所不爭執，參以系爭土地地形略呈五角形，而
    西北方地形轉折角度較大，系爭土地及相鄰土地之利用，以
    耕種為主，系爭土地南方緊鄰之建成路可聯外通行等情，有
    地籍圖、空照圖、Google衛星圖、原審109年10月28日現場
    勘驗測量筆錄可憑（見原審卷第133至139、223至225頁）；
    佐以被上訴人自陳：伊前手使用土地北側，但現在無路可走
    ，目前北側荒廢，無種植等語（見本院卷第78頁），足見系
    爭土地及相鄰土地，目前主要為農業用途，且上訴人已實際
    利用該地進行務農事業，可先認定。
  2.上訴人主張應依甲案所示方法分割系爭土地，由伊分配甲案
    編號543部分位置，不願分配編號543⑴之位置（見本院卷第8
    0頁）。被上訴人則表示如依甲案之方法分割系爭土地，伊
    亦要求分配甲案編號543部分位置（見原審卷第371頁）。是
    依兩造意見及土地使用、臨路等現狀，堪認系爭土地之南側
    位置屬整筆土地之精華區域。然查：
　⑴上訴人雖主張依甲案所示方法分割系爭土地，無非以伊於72
    年買受系爭土地應有部分1/2，即按共有人間分管契約，使
    用系爭土地南側位置，且被上訴人前手承租系爭土地西側之
    相鄰土地，可由系爭土地之西側對外通行為據。惟系爭土地
    聯外通路在南側已如前述，且觀之甲案之方法分割，依將系
    爭土地以南、北方式分割，被上訴人分配南側編號543之位
    置，而緊鄰南側建成路路寬處除僅於最東側保留5公尺通路
    予被上訴人外，其餘均歸上訴人所有，兩者臨路寬度之比例
    懸殊；又編號543之形狀方正，反之，被上訴人所分配之編
    號543⑴，西北側屬畸形斜角外，東南側亦呈倒「L」之細長
    狀（見原審卷第325、327、337頁），兩者於分割後形狀差
    異甚鉅。參諸分割共有物目的旨在促進土地利用，發展國家
    經濟，所著重者為土地本身經濟效益之發揮（民法第823 條
    立法理由參照），系爭土地既屬農發條例之耕地，且南側位
    置為精華區域，然系爭土地如依甲案所示方法分割，上訴人
    分配編號543之位置占盡地利，而被上訴人所受分配編號543
    ⑴，幾乎全屬北側條件不佳處，靠近南側僅有面寬5公尺供對
    外連接建成路之通路使用，無法供農業利用，被上訴人就編
    號543⑴之土地已難發揮系爭土地本身經濟效益，顯與分割共
    有物之目的相違。至上訴人所辯共有人間存有分管契約云云
    ，然系爭土地既屬耕地，於分割時首應著重土地分割後，取
    得人能否繼續依其目的之性質供從事農業等使用，以發揮經
    濟效益，但編號543⑴之土地既不利於農業使用，縱上訴人所
    指分管約定屬實，依上開說明，仍非裁判分割所應考量之唯
    一事項。何況，原審就系爭土地以甲案之方法分割，送請訴
    外人閎宇不動產估價師事務所（下稱系爭事務所）鑑價後，
    認以該方案分割後各持有土地價值分別為311萬9,018 元（
    上訴人，每平方公尺1,400 元）、331萬2,823 元（被上訴
    人，每平方公尺1,290 元），系爭土地價值合計643萬1,841
    元，有系爭事務所110年6月21函所附估價報告（下稱系爭報
    告）在卷可憑（見原審卷第357頁、外放資料）。審酌系爭
    事務所之專業即從事土地之鑑價，且兩造對系爭報告之結果
    均無爭執（見本院卷第79、85、86頁），是本院認系爭報告
    就系爭土地分割方案之鑑價，自屬可採。而乙案之分割方案
    經系爭事務所鑑價後，土地總價值相對較高、分割後各地之
    單位面積價值接近（詳後述），經比較系爭土地分割後，各
    持有土地價值、單位面積價值及土地總價以觀，甲案之分割
    方法較不公允，亦不利於共有人全體，自非適當之分割方法
    甚明。
　⑵反之，審酌依被上訴人主張乙案之分割方法，上訴人受分配
    編號453之位置，北側固略呈尖三角狀，然承前述，兩造均
    不願分配系爭土地北側位置，則上訴人受分配乙案之編號45
    3處，因北側尖三角形狀占地比例不大，依其應有部分1/2比
    例計算，可於系爭土地南側受分配較大面積與範圍；另被上
    訴人受分配乙案之編號453⑴處，接近北寬南窄之梯形狀，足
    徵系爭土地北側大部分位置仍由被上訴人分配取得，貼近土
    地使用之現狀，對上訴人並無不利。其次，依乙案之分割方
    法，兩造分配面臨南側建成路之路寬，係依1：1之比例平均
    分配（見原審卷第325、327頁），使兩造對外通路之面寬相
    當，亦與兩造對系爭土地應有部分之比例相符，不致過於削
    減被上訴人分割後土地對外通行之權益，且可兼收發揮土地
    農用之經濟原則，並符合兩造共有人之利益暨公平原則。再
    者，以乙案之方法分割系爭土地後，各持有土地價值則各為
    326萬1,253 元（上訴人，每平方公尺1,360 元）、333萬3,
    178 元（被上訴人，每平方公尺1,390 元），系爭土地分割
    後，各土地單位面積價值相當，總價值合計659萬4,431 元
    ，高於採甲案方式分割後土地總價值643萬1,841 元乙節，
    有前揭系爭報告可佐，益徵系爭土地以乙案之方法分割，更
    可發揮系爭土地本身之經濟效益，是被上訴人所主張之分割
    方法，即乙案之方式分割系爭土地，更屬公平、適當。
　㈢法院裁判分割共有物，除應斟酌各共有人之利害關係，及共
    有物之性質外，尚應斟酌共有物之價格，倘共有人中有不能
    按其應有部分受分配，或所受分配之不動產，其價格不相當
    時，法院非不得命以金錢補償之，始符合公平經濟之原則。
    系爭土地分割結果，各共有人受分配土地之面積，雖與應有
    部分折算面積相當，惟因受分配位置不同，自不能單憑土地
    面積之多寡決定其價值。本院審酌原審將乙案所示分割方法
    ，送請系爭事務所，根據一般因素、區域因素、個別因素、
    不動產市場現況、勘估標的土地增值稅預估等情況，採用比
    較法及土地開發分析法等方式估價結果，認兩造所分得土地
    價值各如前述，並以兩造所分得土地價值差異，認定被上訴
    人應補償上訴人3萬5,963元，亦屬適當。
六、綜上所述，被上訴人本於共有物分割請求權，請求法院裁判
    分割系爭土地，於法有據，本院審酌原審所採乙案所示分割
    方法，將附圖二編號543 部分面積2397.98平方公尺分歸上
    訴人所有，將附圖二2編號543⑴ 部分面積2397.97平方公尺
    分歸被上訴人所有，被上訴人並應補償上訴人3萬5,963元，
    係屬適當而無違誤。上訴人上訴論旨指摘原判決不當，求予
    廢棄改採如甲案所示之方案分割，並無理由，應駁回其上訴
    。
七、本件事證已臻明確，兩造其餘之攻擊或防禦方法及所用之證
    據，經本院斟酌後，認為均不足以影響本判決之結果，爰不
    逐一論述，附此敘明。
八、據上論結，本件上訴為無理由，判決如主文。 
中　　華　　民　　國　　111 　年　　2 　　月　　23　　日
                          民事第二庭
                              審判長法  官  黃國川
                                    法  官  李怡諄
                                    法  官  何佩陵
以上正本證明與原本無異。
如對本判決上訴，須於判決送達後20日內向本院提出上訴狀，其
未表明上訴理由者，應於上訴後20日內向本院提出上訴理由書（
均須按他造當事人之人數附繕本）。上訴時應提出委任律師或具
有律師資格之人之委任狀，並依附註條文規定辦理。如委任律師
提起上訴者，應一併繳納上訴審裁判費。
中　　華　　民　　國　　111 　年　　2 　　月　　23　　日
                                    書記官  陳旻萱
附註：
民事訴訟法第466條之1：
對於第二審判決上訴，上訴人應委任律師為訴訟代理人，但上訴
人或其法定代理人具有律師資格者，不在此限。
上訴人之配偶、三親等內之血親、二親等內之姻親，或上訴人為
法人、中央或地方機關時，其所屬專任人員具有律師資格並經法
院認適當者，亦得為第三審訴訟代理人。
第1項但書及第2項情形，應於提起上訴或委任時釋明之。
附表一
編號           土地標示 共有人 1 屏東縣○○鄉○○段000地號土地 （面積4,795.95平方公尺 使用分區：一般農業區、農牧用地） 林麗茹：1/2 王清儀：1/2  
附表二
編號 分割方案 1 依原判決附圖二（即乙案）所示方式： 1.編號543 部分：面積2397.98平方公尺分歸上訴人取得 2.編號543⑴ 部分：面積2397.97平方公尺分歸被上訴人取得　 2 依原判決附圖一（即甲案）所示方式： 1.編號543 部分：面積2227.87平方公尺分歸上訴人取得 2.編號543⑴ 部分：面積2568.08平方公尺分歸被上訴人取得